臺灣雲林地方法院民事判決　　　　　　　95年度重訴字第11號
原　　　告　己○○
　　　　　　　　　　　樓
　　　　　　辛○○○
　　　　　　　　　　　30號2.
　　　　　　戊○○
　　　　　　　　　　　1樓
　　　　　　庚○○
　　　　　　壬○○○
共　　　同
訴訟代理人　林德昇律師
複　代理人　丑○○
原　　　告　乙○○
　　　　　　丙○○○
被　　　告　國立成功大學
法定代理人　子○○
訴訟代理人　丁○○
被　　　告　國防部陸軍司令部
法定代理人　癸○○
訴訟代理人　王敬堯律師
被　　　告　財政部國有財產局台灣中區辦事處雲林分處
法定代理人　卯○○
訴訟代理人　甲○○
上列當事人間請求塗銷登記等事件，本院於民國96年9月17日言
詞辯論終結，判決如下：
    主  文
被告財政部國有財產局台灣中區辦事處雲林分處應將坐落雲林縣
斗六市○○段第一０八九、一０九一、一０九四、一０九四─一
號土地、應有部分各一五一二０分之三三一二，於民國八十三年
五月十一日經雲林縣斗六地政事務所以斗地普字第七九０七號收
件，民國八十三年七月五日以買賣為原因之所有權移轉登記予以
塗銷，並回復登記予原告之被繼承人張庚壬。
原告其餘之訴，及假執行之聲請均駁回。
訴訟費用由被告國有財產局雲林分處負擔十分之一，餘由原告連
帶負擔。
    事實及理由
一、原告乙○○、丙○○○未於言詞辯論期日到場，核無民事訴
    訟法第386 條各款所列情形，爰依被告之聲請，由其一造辯
    論而為判決。
二、原告（原告乙○○、丙○○○除外）主張：坐落雲林縣斗六
    市○○段第1089、1091、1094、1094─1 號土地、應有部分
    各15120 分之3312（下稱系爭1089、1091、1094、1094─ 1
    號土地）原為訴外人張庚壬所有，訴外人張庚壬於民國83年
    2 月5 日死亡，原告為訴外人張庚壬之法定繼承人，依法即
    公同繼承系爭1089、1091、1094、1094─1 號土地，詎原告
    乙○○未經其餘原告同意，而於83年4 月26日出賣系爭1089
    、1091、1094、1094─1 號土地與被告國防部陸軍司令部，
    並於85年7 月5 日辦理所有權移轉登記完畢，本件債權及物
    權行為（契約）依法均不成立，原告自得依民法第767 條規
    定訴請被告財政部國有財產局台灣中區辦事處雲林分處（以
    下簡稱國有財產局雲林分處）塗銷上開所有權移轉登記。再
    被告國立成功大學無權占有原告公同共有系爭1089、1091、
    1094、1094─1 號土地，顯侵害原告之權利，並獲有相當於
    租金之不當利益，原告自得依民法第179 、184 條規定請求
    被告國立成功大學賠償或返還此部分利益。又苟認本件買賣
    契約成立，訴外人張庚壬並未授權原告乙○○領取買賣價款
    ，被告國防部陸軍司令部依約負有給付買賣價金之義務，原
    告自得依約請求被告國防部陸軍司令部給付此部分價金，末
    退萬步言，縱認訴外人張庚壬確有授權原告乙○○領取買賣
    價款，惟其委任關係於訴外人張庚壬死亡時業已消滅，原告
    乙○○即無權於83年4 月26日代領土地增值稅退還款，被告
    國防部陸軍司令部卻給付與原告乙○○，實不生清償效力，
    該土地增值稅退還款仍應給付與原告等語。並聲明：
　(一)先位聲明：
　1.被告國有財產局雲林分處應將系爭1089、1091、1094、1094
    ─1 號土地於83年5 月11日經雲林縣斗六地政事務所以斗地
    普字第7907號收件，83年7 月5 日以買賣為原因之所有權移
    轉登記予以塗銷，並回復登記予原告之被繼承人張庚壬。
  2.被告國立成功大學應自83年4 月26日起至返還系爭1089、10
    91、1094、1094─1 號土地之日止，按年給付原告新台幣（
    下同）551,213元。
　3.第2.項訴之聲明部分，願供擔保請准宣告假執行。
　(二)備位聲明：
　1.被告國防部陸軍司令部應給付原告己○○、辛○○○、戊○
  　○、庚○○、壬○○○各3,043,516 元，及均自83年4 月26
    日起至清償日止，按週年利率5%計算之利息。
  2.願供擔保請准宣告假執行。
三、被告部分：
　(一)被告國有財產局雲林分處則以：系爭1089、1091、1094、10
    94─1 號土地之買賣事宜係由被告國防部陸軍司令部所主導
    ，如有錯誤，應由被告國防部陸軍司令部負最後責任，其餘
    陳述則引用被告國防部陸軍司令部之抗辯等語，資為抗辯。
    並聲明：原告之訴駁回。
　(二)被告國立成功大學則以：訴外人張庚壬與被告國防部陸軍司
  　令部於81年12月28日協調成立買賣，訴外人張庚人於同日簽
    署讓售同意書，系爭1089、1091、1094、1094─1 號土地買
    賣關係業已成立，訴外人張庚壬復於83年1 月12日簽署徵購
    租用土地業戶具領補償費聯單，並具領31,738,680元，是訴
    外人張庚壬與被告國防部陸軍司令部就系爭1089、1091、10
    94、1094─1 號土地之買賣關係業已成立，雖嗣該土地之增
    值稅退還款係由其一部分繼承人乙○○領取，然此乃其繼承
    人內部權義問題，要不影響上開業已成立之買賣關係，被告
    國立成功大學自屬有權占有，要無侵權行為或不當得利可言
    等語，資為抗辯。並聲明：
　1.原告之訴駁回。
　2.如受不利判決，願供擔保請准免於假執行。
　(三)被告國防部陸軍司令部則以：被告國防部陸軍司令部分別於
    81年11月18日、12月28日召開協調會，與訴外人張庚壬等人
    協議價購土地事宜，彼等於81年12月28日達成俟經訴外人國
    防部核定後，被告國防部陸軍司令部即以土地公告現值加 4
    成，再加計5 年補償金及減免70% 土地增值稅作為價購土地
    依據，訴外人張庚壬等人即於同日蓋章於被告國防部陸軍司
    令部統一制式製發之同意書所有權人欄下，嗣於82年12月 2
    日經訴外人國防部核定後生效，彼等之買賣關係業已成立，
    訴外人張庚壬遂於83年1 月8 日委託原告乙○○向雲林縣斗
    六戶政事務所申請印鑑證明，並於同年1 月12日出具委託書
    ，委任原告乙○○領取系爭1089、1091、1094、1094─1 號
    土地買賣價款，原告乙○○於同日蓋印其章及訴外人張庚壬
    印鑑章於補償費聯單、發放清冊上，經被告國防部陸軍司令
    部核對無訛後，即於同日簽發票號BA0000000 、金額23,478
    ,205 元 、受款人張庚壬之國庫專戶存款支票乙紙（下稱系
    爭支票）與原告乙○○受領，系爭支票經訴外人張庚壬背書
    後，於83年1 月14日經由華南商業銀行台中分行提示兌付存
    款戶帳號000000000000、戶名張庚壬（以下簡稱系爭帳戶）
    ，被告國防部陸軍司令業已履行給付買賣價款之義務，是原
    告備位請求被告國防部陸軍司令給付買賣價款，於法無據，
    應予駁回。再被告國防部陸軍司令部後於83年4 月26日依協
    議返還代扣土地增值稅8,260,475 元與訴外人張庚壬，原告
    乙○○乃於同日蓋印其章及及訴外人張庚壬印鑑章於發放紀
    錄、清冊上，是原告乙○○受領該款項乃基於上開委託書之
    委任範圍，是被告國防部陸軍司令部業已合法清償，自不負
    給付該代扣土地增值稅與原告之義務，縱認委任關係於訴外
    人張庚壬死亡時業已消滅，然訴外人乙○○持訴外人張庚壬
    之印鑑章受領該款項，原告仍應負表現代理之責任等語，資
    為抗辯。並聲明：
　1.原告之訴駁回。
　2.如受不利判決，願供擔保請准免於假執行。
四、兩造不爭執之事實：
　(一)系爭1089、1091、1094、1094─1 號土地之前所有權人為訴
　  外人張庚壬。
  (二)訴外人張庚壬於83年2 月5 日死亡，原告為訴外人張庚壬之
    法定繼承人。
　(三)系爭1089、1091、1094、1094─1 號土地於83年4 月26日以
　  買賣為發生原因，而於83年5 月11日經雲林縣斗六地政事務
    所以斗地普字第7907號收件，嗣於83年7 月5 日以買賣為原
    因之所有權移轉登記與中華民國。
  (四)雲林縣斗六地政事務所95年3 月20日斗地一字第0950002241
    號、95年4 月4 日斗地一字第0950002863號函、雲林縣斗六
    市戶政事務所95年6 月29日雲斗戶字第0950001934號函、國
    防部82年12月2 日（82）崑晤2500號令、華南商業銀行斗六
    分行96年5月10日(96)華斗字第125號函。
  (五)系爭支票於83年1 月14日經由華南商業銀行台中分行提示兌
    付於系爭帳戶內。
五、兩造所爭執之處，應在於：
　(一)系爭1089、1091、1094、1094─1 號土地之買賣契約及所有
　  權移轉登記有無無效之原因？苟認有無效之原因，則原告先
    位之訴訴請塗銷所有權移轉登記部分即有理由，反之，則否
    。
　(二)被告國立成功大學占有系爭1089、1091、1094、1094─1 號
　  土地有無正當權源？苟無正當權源，則被告國立成功大學應
    賠償或返還相當於租金之不當利益與原告之數額為何？
　(三)苟認系爭1089、1091、1094、1094─1 號土地之買賣契約及
  　所有權移轉登記並無無效之原因，則原告（除原告乙○○、
　　丙○○○外）得否訴請被告國防部陸軍司令部給付系爭10
　  89、1091、1094號土地之買賣價金與原告（除原告乙○○、
    丙○○○外）？
　(四)苟認被告國防部陸軍司令部並無給付買賣價金之義務，則原
　  告（除原告乙○○、丙○○○外）基於繼承關係請求被告國
    防部陸軍司令部返還代扣土地增值稅是否有據？
六、茲論述如下：
　(一)就先位第1.項聲明部分：
　1.按依法律之規定，有使用文字之必要者，得不由本人自寫，
    但必須親自簽名。如有用印章代簽名者，其蓋章與簽名生同
    等之效力；私文書經本人或其代理人簽名、蓋章或按指印或
    有法院或公證人之認證者，推定為真正，民法第3 條第1 、
    2 項、民事訴訟法第358 第1 項分別定有明文。另買賣契約
    為諾成契約，一經當事人就標的物及其價金互相同意，買賣
    契約為成立，最高法院20年上字第2202號判例可資參照。又
    按當事人主張有利於己之事實者，就其事實有舉證之責任；
    私文書應由舉證人證其真正，民事訴訟法第277 條前段、第
    357 條前段定有明文。原告主張訴外人張庚壬與被告國防部
    陸軍司令部於83年4 月26日訂定系爭1089、1091、1094、10
    94─1 號土地買賣契約，惟訴外人張庚壬已於83年2 月5 日
    死亡，依法訴外人張庚壬與被告國防部陸軍司令部訂定之買
    賣契約無效等語，惟為被告所否認，並以上開情詞置辯，則
    揆之上開判例意旨，被告自應就系爭1089、1091、1094、10
    94─1 號土地買賣契約已於82年12月2 日成立乙節先負舉證
    責任。經查：
　(1)被告主張被告國防部陸軍司令部與訴外人張庚壬已於82年12
  　月2 日成立系爭1089、1091、1094、1094─1 號土地買賣契
    約等語，業據其提出81年12月28日同意書、83年1 月12日委
    託書、83年1 月12日陸軍第二營管所征購租用土地業戶具領
    補償費聯單、83年1 月12日陸軍八一九醫院價購斗六市○○
    段1087地號等8 筆土地地價補償費發放記錄、八一九醫院價
    購土地補償費發放清冊為證，惟為原告否認上開文件之真正
    ，本院為明瞭上開文件蓋印之「張庚壬」、「乙○○」印文
    是否與被告另提出之83年1 月8 日印鑑證明申請書蓋印之「
    張庚壬」、「乙○○」印文相符，乃依職權向雲林縣斗六戶
    政事務所函詢張庚壬申領印鑑證明事宜，雲林縣斗六戶政事
    務所函覆稱：「(一)來文所附張庚壬印鑑證明書影本係本所83
    年1 月8 日核發。．．(三)查上開(一)之印鑑證明書，係張庚壬
    委任乙○○申請印鑑證明二份，檢附委任書影本乙份供參。
    」等文，並檢附83年1 月8 日印鑑證明申請書、83年1 月 8
    日委任書到院，有該所95年6 月29日雲斗戶字第0950001934
    號函附卷可按，本院遂檢附被告所提之上開文件，及上開印
    鑑證明申請書、委任書囑託法務部調查局鑑定被告所提上開
    文件之「張庚壬」印文與戶政事務所檢附印鑑證明書、委任
    書之「張庚壬」印文是否相符，法務部調查局雖覆稱：「．
    ．二、本案由於參對之印文印色不勻，致部分紋線之細微特
    徵不明，歉難憑與待鑑印文精確認定其異同。如需再鑑定，
    請補送蓋出參對印文之印章實物過局供參，俾利鑑定。」等
    文，有該局96年7 月10日調科貳字第09600297420 號函附卷
    可按，然該鑑定僅供本院審酌參考之依據，本院仍應踐行調
    查證據之程序而後定其取捨，非謂鑑定人之鑑定意見一律即
    足憑採，是本件縱法務部調查局函覆無法精確認定兩者異同
    ，本院仍得審酌全案卷證而為判定，並不受該函之拘束，原
    告自難逕持該函即得遽而主張被告所提之上開文件要非真正
    之情為真，而經本院當庭勘驗被告所提出之同意書、委託書
    、具領補償費聯單、地價補償費發放記錄、發放清冊正本，
    發現各該文件紙質泛黃、陳舊，邊緣部分受損，其上所載文
    字部分字體之字跡及印文有拓染或褪色之情，另該5 份文件
    上之所有權人欄、委託人姓名欄、受委託人姓名欄、具領業
    戶欄、發放情形欄、業主欄上所蓋印之「張庚壬」、「乙○
    ○」印文，與83年1月8日印鑑證明申請書、83年1月8日委任
    書上蓋印之「張庚壬」、「乙○○」印文，經當庭比對係同
    一等情，顯見該同意書、委託書、具領補償費聯單、地價補
    償費發放記錄、發放清冊係經長年存放，並非被告臨訟製作
    ，衡諸常情，應無為巧取利益以備將來臨訟之用，而於事前
    偽造存放之理。
  (2)證人寅○○復到庭結證稱：「伊有接洽系爭1089、1091、10
    94、1094─1 號等土地買賣事宜，訴外人張庚壬於82年12月
    間曾陳情，有相關資料可供參考，而軍方於83年1 月間始進
    行發洽過程，發洽過程係由承辦人員驗證相關資料相符後，
    即發價與地主，訴外人張庚壬係由原告乙○○代理辦理，於
    83年1 月12日發價當時，承辦人員將土地買賣契約書交予原
    告乙○○蓋印訴外人張庚壬印鑑章後，才發價給原告乙○○
    ，而土地買賣所有權移轉契約書上日期之所以係83年4 月26
    日，係因資料需送被告國防部陸軍司令部用印，且地主眾多
    ，為求集中辦理產權移轉登記，才統一一併送件而填具該日
    期，伊雖非承辦訴外人張庚壬買賣事宜之人員，惟軍方辦理
    過程均是如此。」等語，此稽之被告國防部陸軍司令部另提
    出訴外人張郭彩雲、張俊銘、張玄武、張信上81年12月28日
    同意書，及張庚壬81年12月28日同意書，該5 紙同意書上填
    寫之字跡相同顯見為同一人所填具，僅所有權人欄上蓋印各
    土地所有權人之印文不同，足認同意書係被告國防部陸軍司
    令部統一填具與同意以公告現值及加4 成獎勵金讓售土地之
    地主蓋印至明，再參酌本院依職權向雲林縣斗六地政事務所
    調取坐落雲林縣斗六市○○段1089、1091、1094地號土地辦
    理所有權移轉登記申請書，雲林縣斗六地政事務所以95年 4
    月4 日斗地一字第0950002863號函檢附相關文件到院，觀之
    該函檢附之各該土地登記申請書，上開1089、1091、1094地
    號土地共計37位地主之原因發生日期欄均為83年4 月26日之
    節，互核相符，自堪認證人寅○○之證詞信而有徵，原告空
    言否認證人寅○○上開證詞，要不足採，則被告主張上開情
    節尚足憑採。
　(3)何況被告主張訴外人張庚壬於83年1 月12日出具委託書，委
  　任原告乙○○領取系爭1089、1091、1094、1094─1 號土地
    買賣價款，原告乙○○於同日蓋印其章及訴外人張庚壬印鑑
    章於補償費聯單、發放清冊上，經被告國防部陸軍司令部核
    對無訛後，即於同日簽發系爭支票與原告乙○○受領，系爭
    支票經訴外人張庚壬背書後，於83年1 月14日經由華南商業
    銀行台中分行提示兌付於系爭帳戶等情，業據其提出上開委
    託書、業戶具領補償費聯單、發放記錄、清冊，及國軍台中
    財務處95年9 月1 日世渭字第0950001511號函為證，該委託
    書、業戶具領補償費聯單、發放記錄、清冊上「張庚壬」、
    「乙○○」印文與83 年1月8 日印鑑證明申請書、委任書上
    「張庚壬」、「乙○○」印文，互核相符，已如上述，且經
    本院向華南商業銀行斗六分行函詢系爭支票兌現情節，該行
    以96年5 月10日（96）華斗字第125 號函檢附系爭帳戶開戶
    資料及存款往來明細表到院，觀之系爭帳戶開戶資料及存款
    往來明細表所示內容，乃訴外人張庚壬開設系爭帳戶供其存
    款往來使用，該帳戶於83年1 月14日提示兌付系爭支票23,4
    78,205元之情，及另向台灣銀行台中分行調取系爭支票正本
    ，該行以96年5 月31日臺中庫字第09600064541 號函檢送系
    爭支票正本，經核該支票背書之「張庚壬」印文亦與83年1
    月8 日印鑑證明申請書、委任書上「張庚壬」印文相符，則
    苟訴外人張庚壬未與被告國防部陸軍司令部成立系爭1089、
    1091、1094、1094─1 號土地買賣契約，訴外人張庚壬焉會
    於83年1 月8 日出具委任書委託原告乙○○申領印鑑證明，
    並於同月12日出具委託書委任原告乙○○向被告國防部陸軍
    司令部受領系爭1089、1091、1094、1094─1 號土地買賣價
    款，更於同月12日為提示付款，而背書在系爭支票，並於系
    爭帳戶內領取票款之理？益證被告主張之上開情節可採。
　(4)有關訴外人張庚壬81年12月28日同意書上之「張庚壬」印文
　  核與83年1 月8 日印鑑證明申請書、委任書上「張庚壬」印
    文相符，且訴外人張庚壬於83年1 月14日在系爭帳戶內受領
    系爭支票兌付款23,478,205元各情，已如上述，而該款項經
    核計亦符合訴外人張庚壬同意以系爭1089、1091、1094、10
    94─1 號土地之公告現值加4 成為買賣價款之情，堪認被告
    主張訴外人張庚壬於81年12月28日向被告國防部陸軍司令部
    要約以公告現值加計4 成出賣系爭1089、1091、1094、1094
    ─1 號土地之情為真實，而兩造既不否認國防部82年12月 2
    日（82）崑晤2500號令之真正，則依該函所載：「核覆貴部
    八一九醫院使用雲林縣斗六鎮○○段一０八七地號等八筆民
    地，面積一．五四二六公頃獲得案，准依821228協議結果辦
    理發價，請照辦！」等文，可知被告國防部陸軍司令部於該
    時即承諾訴外人張庚壬上開要約，揆之上開判例要旨，訴外
    人張庚壬與被告國防部陸軍司令部已於82年12月2 日成立系
    爭1089、1091、1094、1094─1 號土地買賣契約，不因有無
    訂定書面契約，而影響彼等買賣契約成立與否，是堪認被告
    主張訴外人張庚壬與被告國防部陸軍司令部於82年12月 2日
    成立系爭1089、1091、1094、1094─1 號土地買賣契約，訴
    外人張庚壬並於83年1 月12日出具委託書，委任原告乙○○
    領取系爭1089、1091、1094、1094─1 號土地買賣價款，原
    告乙○○於同日蓋印其章及訴外人張庚壬印鑑章於補償費聯
    單、發放清冊上，經被告國防部陸軍司令部核對無訛後，即
    於同日簽發系爭支票與原告乙○○受領，系爭支票經訴外人
    張庚壬背書後，於83年1 月14日經由華南商業銀行台中分行
    提示兌付於系爭帳戶等情，業已提出相當之證明。
　(5)原告雖一再以國軍第八一九醫院使用斗六市○○段1087地號
  　等七筆民地第二次價購協調會業主欄、81年12月28日同意書
    所有權人欄、業戶具領補償費聯單姓名欄之「張庚壬」簽名
    ，及83年1 月12日委託書委託人姓名欄、系爭支票背書之「
    張庚壬」簽名章核與83年1 月8 日印鑑證明申請書、83年 1
    月8 日委任書上之「張庚壬」簽名不符，顯見被告所提之上
    開同意書、委託書、具領補償費聯單、地價補償費發放記錄
    、發放清冊、系爭支票係偽造等語，否認被告主張之上情為
    真，然被告國防部陸軍司令部為辦理坐落雲林縣斗六市○○
    段1089、1091、1094地號土地買賣及所有權移轉事宜，遂統
    一製發、填戴相關文件供各地主蓋印印章之情，有各該地主
    同意書、土地登記申請書等文件附卷可證，則該文件之「張
    庚壬」簽名究否如原告所稱係遭係造，或如被告所稱係承辦
    人員為統一辦理，而先行填具供各該地主蓋章各情，均不無
    可能，是原告自難逕持上開文件之「張庚壬」簽名與上開印
    鑑證明申請書、委任書之「張庚壬」簽名不符一事為由，即
    得遽而主張被告所提上開文件即係偽造乙情為真，何況訴外
    人張庚壬既委託原告乙○○在上開各該文件蓋印其印鑑章乙
    節，業如上述，則依首開法條規定，上開同意書、委託書、
    具領補償費聯單、地價補償費發放記錄、發放清冊之真正即
    可推定，至訴外人張庚壬是否於上開文件親自或委由他人代
    為簽名，要無影響其與被告國防部陸軍司令部於82年12月 2
    日成立系爭1089、1091、1094、1094─1 號土地買賣契約之
    法效，是原告以上開文件之「張庚壬」簽名核與印鑑證明申
    請書、委任書之「張庚壬」簽名不符為由，主張被告所提之
    上開文件係偽造等語，尚不足採信。
  (6)按私人之印章，由自己使用為常態，被人盜用為變態，主張
    變態事實之當事人，自應就此印章被盜用之事實負舉證之責
    任。被上訴人於事實審已自承系爭借據連帶保證人所蓋用之
    印文為其印鑑，係屬真正，則被上訴人自應就其抗辯係遭他
    人盜蓋一節，負舉證責任，最高法院48年度台上字第231 號
    判決可資參照。原告又以訴外人張庚壬於83年4 月26日死亡
  　，原告乙○○卻於83年4 月26日持訴外人張庚壬印鑑章訂定
    系爭1089、1091 、1094 、1094─1 號土地登記申請書，並
    領取該4 筆土地增值稅退還款一事為由，主張被告所提之上
    開文件之「張庚壬」印文係原告乙○○盜蓋訴外人張庚壬印
    鑑章所為等語，然縱使原告此部分之主張為真實，惟此至多
    僅能證明自83年2 月5 日張庚壬死亡後，蓋有「張庚壬」印
    文之文件有原告所指係遭原告乙○○盜蓋之情，尚不足以推
    論在此之前蓋有「張庚壬」印文之文件即係遭原告乙○○盜
    蓋之情為真，被告既否認原告上開抗辯之事實存在，而原告
　　復未就訴外人張庚壬之印鑑章遭原告乙○○盜用，此一有利
　  於己之事實盡舉證之責，揆之上開說明可知，要難認原告就
    此有利於己之事實，業已盡舉證之責，是原告上開所辯自難
    憑採。
　(7)原告又以買賣並無先付錢再訂定買賣契約之理，主張訴外人
　  張庚壬之印章係遭盜蓋，而簽名係遭偽造等語，然不動產之
    土地登記簿謄本、建築改良物登記簿謄本所登記之原因發生
    日期，衡情與實際買賣契約成立之日期未必相合，此參之上
    開81年12月28日同意書、83年1 月12日陸軍八一九醫院價購
    斗六市○○段1087地號等8 筆土地地價補償費發放記錄、八
    一九醫院價購土地補償費發放清冊與上開地政事務所檢附之
    土地登記申請書所載內容，乃被告國防部陸軍司令部與上開
    地號土地之地主於82年12月2 日成立買賣契約，而於83年 1
    月12日給付買賣價款，並於83年4 月26日始訂定物權契約之
    情至明，本件訴外人張庚壬與被告國防部陸軍司令部於82年
    12月2 日成立系爭1089、1091、1094、1094─1 號土地買賣
    契約之節，已如上述，則被告國防部陸軍司令部據此買賣契
    約給付買賣價款與訴外人張庚壬，要無違上情，原告徒以該
    情主張訴外人張庚壬之印章係遭盜蓋，而簽名係遭偽造等語
　　，洵無足取。
  (8)原告末主張被告國防部陸軍司令部於83年4 月26日發還系爭
    1089、1091、1094、1094─1 號土地增值稅退還款與原告乙
    ○○，而依稅法規定因繼承移轉免徵土地增值稅，本件被告
    國防部陸軍司令部顯已知悉訴外人張庚壬死亡，始有退還土
    地增值稅之舉，詎被告國防部陸軍司令部竟仍於該日申請辦
    理土地所有移轉登記，顯見原告乙○○盜蓋訴外人張庚壬印
    章，並偽造簽名，是買賣契約並未成立等語，然為被告所否
    認，並陳稱：按土地稅法第28條前段規定：「已規定地價之
    土地，於土地所有權移轉時，應按其當時之土地漲價總數額
    徵收土地增值稅。」，而依修正前土地稅法第39條及平均地
    權條例第42條第2 項規定，有關依法得徵收之私有土地，土
    地所有權人自願按土地公告現值之價格售予需地機關者，土
    地增值稅一律減增40% ，為避免原土地所有權人逃漏稅，而
    無法取得移轉登記申請時，所應備之本無欠稅證明文件，故
    被告國防部陸軍司令部依「各機關徵收、收購土地代扣及減
    免土地稅賦聯繫要點」規定，發放地價款等相關費用同時，
    應先代扣土地增值稅，是被告國防部陸軍司令部依此於82年
    12月2 日訂定買賣契約代扣土地增值稅，惟嗣因上開土地稅
    法第39條及平均地權條例第42條第2 項規定分別於83年1 月
    7 日、2 月2 日修正免徵，被告國防部陸軍司令部始於83年
    4 月26日依修正規定退還土地增值稅款等語，且提出上開條
    文規定供參，此核與被告提出陸軍819 醫院辦理前代扣斗六
    市○○段1088地號等土地增值稅發放紀錄、八一九醫院價購
    土地代扣土地增值稅發放清冊所載內容，乃被告國防部陸軍
    司令部與上開1088地號等土地之地主於83年4 月26日統一辦
    理發還前代扣土地增值稅，各該地主於同日受領土地增值稅
    退還款之情，互稽相符，堪認被告主張之上情，信而有徵，
    原告徒以上開稅法規定率而主張上開情節，尚嫌速斷，要不
    足取。此外，原告迄今仍未舉反證證明被告所提上開文件並
    非真正之情，則參之最高法院18年度上字第2855號判例要旨
    ，尚難認原告業已盡舉反證之責，原告空言否認，顯無足採
    。
  (9)綜上，被告主張訴外人張庚壬與被告國防部陸軍司令部於82
    年12月2 日成立系爭1089、1091、1094、1094─1 號土地買
    賣契約，訴外人張庚壬並於83年1 月12日出具委託書，委任
    原告乙○○領取系爭1089、1091、1094、1094─1 號土地買
    賣價款，原告乙○○於同日蓋印其章及訴外人張庚壬印鑑章
    於補償費聯單、發放清冊上，經被告國防部陸軍司令部核對
    無訛後，即於同日簽發系爭支票與原告乙○○受領，系爭支
    票經訴外人張庚壬背書後，於83年1 月14日經由華南商業銀
    行台中分行提示兌付於系爭帳戶等情，業已提出相當之證明
    ，原告就其上開反對之主張，迄仍未應負證明之責，已如上
    述，自堪認被告上開主張為真實。
　2.惟按民法第550 條規定「委任關係，因當事人一方死亡、破
    產或喪失行為能力而消滅。但契約另有訂定，或因委任事務
    之性質，不能消滅者，不在此限」。又「人之權利能力終於
    死亡，其權利義務因死亡而開始繼承，由繼承人承受。故關
    於遺產之法律行為，自當由繼承人為之，被繼承人生前委任
    之代理人，依民法第五百五十條之規定，其委任關係除契約
    另有訂定，或因委任事務之性質不能消滅者外，自應歸於消
    滅」最高法院亦著有51年度台上字第2813號判例可參。經查
    ，原告乙○○雖於83年1 月12日受訴外人張庚壬之委任，而
    代理訴外人張庚壬申請辦理所有權移轉登記並領取系爭1089
    、1091、1094、1094─1 號土地買賣價款，惟因被告國防部
    陸軍司令部辦理相關買賣事宜需經上級核准，與核課稅捐及
    相關程序，迄83年4 月26日始完備相關程序，地政事務所則
    於83年7 月5 日核准予以登記，有土地登記申請書上相關承
    辦人員之日期章可據，然訴外人張庚壬於83年2 月5 日死亡
    ，依上開規定及判例意旨說明，原告乙○○之委任關係應於
    訴外人張庚壬去世時即歸消滅，並無有因委任事務之性質不
    能消滅之情事。而系爭1089、1091、1094、1094─1 號土地
    所有權移轉登記乃完成物權移轉效力之法律行為，原告乙○
    ○在土地所有權移轉登記申請書以訴外人張庚壬本人之身分
    為登記之申請，訴外人張庚壬去世後，自不得以訴外人張庚
    壬名義為任何行為，其所為應屬無權代理，而訴外人張庚壬
    之繼承人即其餘原告等人，提起本件訴訟請求塗銷上開所有
    權移轉登記，應可認為拒絕承認前揭無權代理之行為，該行
    為自屬無效，殆無疑義。系爭1089、1091、1094、 1094─1
    號土地原所有權人張庚壬死亡時，因已無享受權利，負擔義
    務之能力，自無得僅由權利人即被告國防部陸軍司令部單獨
    申請登記之理，如逕為單獨登記，其登記應屬無效，則原告
    依繼承，及民法第767 條規定訴請被告國有財產局雲林分處
    塗銷系爭1089、1091、1094、1094─1 號土地，於83年5 月
    11日經雲林縣斗六地政事務所以斗地普字第7907號收件，83
    年7 月5 日以買賣為原因之所有權移轉登記予以塗銷，並回
    復登記予原告之被繼承人張庚壬，為有理由，自應准許。
　(二)就先位第2.項聲明部分：
  1.按關於侵權行為賠償損害之請求權，以受有實際損害為成立
    要件，若無損害亦即無賠償，是以賠償損害之債，以有損害
    之發生及有責任之原因之事實，並二者之間，有相當因果關
    係為成立要件，故原告所主張損害賠償之債，如不合於此項
    成立要件者，即難謂有損害賠償請求權存在，又依不當得利
    法則請求返還不得利，以無法律上之原因而受利益，致他人
    受有損害為其要件，其得請求返還之範圍，應以對方所受之
    利益為度，非以請求人所受損害若干為準，有最高法院61年
    度台上字第1695號判例可資參照。原告復主張被告國立成功
    大學無權占有原告公同共有系爭1089、1091、1094、1094─
    1 號土地，顯侵害原告之權利，並獲有相當於租金之不當利
    益，原告自得依民法第179 、184 條規定請求被告國立成功
    大學賠償或返還此部分利益等語，則依舉證責任原則，原告
　　主張此部分侵權行為損害賠償請求權及請求返還不當得利，
　  自均應就其成立要件之事實，負舉證責任。
　2.有關被告主張訴外人張庚壬與被告國防部陸軍司令部於82年
　  12月2 日成立系爭1089、1091、1094、1094─1 號土地買賣
    契約乙情，業如前述，而兩造並不否認依系爭1089、1091、
    1094、1094─1 號土地之土地登記謄本所載，該4 筆土地於
    83年7 月5 日登記予中華民國、管理機關陸軍總司令部，復
    於85年12月23日管理機關變更為國防部總務局，又於87年 2
    月13日管理機關變更為國防部軍務局，再於91年8 月7 日管
    理機關變更為國防部軍備局，後於94年9 月28日管理機關變
    更為被告國立成功大學之情，有土地登記謄本附卷可按，可
    知被告國立成功大學自94年9 月28日起，即承受被告國防部
    陸軍司令部與訴外人張庚壬於82年12月2 日成立系爭1089、
    1091、1094、1094─1 號土地買賣契約之一切權利義務，則
    被告國立成功大學自斯時起，基於買受人之地位占有使用系
　　爭1089、1091、1094、1094─1 號土地，即屬有權利用系爭
　  1089、1091、1094、1094─1 號土地，而原告自訴外人張庚
    壬於83年2 月5 日死亡之時起依法繼承其父（配偶）張庚壬
    一切權利義務，仍應受上開買賣契約效力之拘束，被告國立
    成功大學得繼續利用系爭1089、1091、1094、1094─1 號土
    地之權利，尚不受影響，則被告國立成功大學占有使用系爭
    1089、1091、1094、1094─1 號土地之行為，自為法之所許
    ，核與民法上不當得利、侵權行為應負返還使用土地利益或
    賠償責任情形不符，被告國立成功大學占有使用系爭1089、
    1091、1094、1094─1 號土地，非無合法權源，而不構成不
    當得利或侵權行為，原告主張被告國立成功大學無權占用系
    爭1089、1091、1094、1094─1 號土地，應負不當得利或侵
    權行為責任等語，難認有理，被告國立成功大學抗辯其有合
    法利用系爭1089、1091、1094、1094─1 號土地之權限等語
    ，則有所據，可以採信。
　3.此外，原告復無法舉證證明被告國立成功大學占有使用系爭
　  1089、1091、1094、1094─1 號土地有成立不當得利、侵權
    行為之情為真，則揆之上開判例要旨，要難認原告就此有利
　　於己之事實，業已盡舉證之責，是原告主張被告國立成功大
　  學無權占有原告公同共有系爭1089、1091、1094、 1094─1
    號土地，顯侵害原告之權利，並獲有相當於租金之不當利益
    等語，自難憑採，則原告依民法第179 、184 條規定請求被
    告國立成功大學賠償或返還此部分利益，於法自屬無據，不
    憑准許，應予駁回。
七、從而，原告本於繼承、民法第767 條規定，請求被告國有財
    產局雲林分處應將系爭1089、1091、1094、1094─1 號土地
    ，於83年5 月11日經雲林縣斗六地政事務所以斗地普字第79
    07號收件，83年7 月5 日以買賣為原因之所有權移轉登記予
    以塗銷，並回復登記予原告之被繼承人張庚壬，為有理由，
    應予准許，逾此部分之請求，為無理由，應予駁回。而其假
　　執行宣告之聲請亦失所附麗，均應併予駁回。
八、原告先位第1.項之訴既已勝訴，則就其後位之訴即無庸再予
    審酌，併予敘明。
九、本件判決之基礎已臻明確，兩造其餘攻擊防禦方法及聲請調
    查證據，均經斟酌，核與判決之結果不生影響，爰不一一論
    述。
十、訴訟費用負擔之依據：民事訴訟法第79條、第85條第2 項。
中　　華　　民　　國　　96　　年　　10　　月　　8 　　日
                  民事第二庭    法  官  陳秋如
以上正本係照原本作成
如對本判決上訴，須於判決送達後20日內向本院提出上訴狀（需
按他造人數提出繕本）
中　　華　　民　　國　　96　　年　　10　　月　　8 　　日
                                書記官　王秀如
